【裁判字號】    99,審訴,995
【裁判日期】    991105
【裁判案由】    遺棄
【裁判全文】
臺灣桃園地方法院刑事判決            99年度審訴字第995 號
公  訴  人  臺灣桃園地方法院檢察署檢察官
被      告  乙○○
上列被告因遺棄案件，經檢察官提起公訴（99年度偵緝字第371
號），被告於準備程序進行中為有罪陳述，經本院合議庭裁定由
受命法官獨任進行簡式審判程序，判決如下：
    主  文
乙○○對於無自救力之直系血親尊親屬，依法令應扶助、養育及
保護，而不為其生存所必要之扶助、養育及保護，處有期徒刑玖
月，減為有期徒刑肆月拾伍日。緩刑年。
    事  實  及  理  由
一、被告所犯之罪，為死刑、無期徒刑、最輕本刑3 年以上有期
    徒刑或高等法院管轄第一審案件以外之罪，而被告於本院準
    備程序進行中，就被訴事實為有罪之陳述，經本院告知簡式
    審判程序意旨，並聽取公訴人及被告之意見後，依刑事訴訟
    法第273 條之1 第1 項之規定，裁定依簡式審判程序審理。
二、犯罪事實：
    乙○○為甲○○之獨子，為甲○○之直系血親卑親屬，依民
    法第1114條第1 款、第1115條第1 項第1 款之規定為第一順
    位之扶養義務人，對甲○○負有扶助、養育及保護之義務。
    詎乙○○明知甲○○（民國22年2 月13日生）年歲已高，罹
    患糖尿病、高血壓等慢性疾病，健康狀況不佳，亦無自營生
    活之能力，顯無維持其生存所必要之能力，而屬無自救力之
    人，竟基於遺棄直系血親尊親屬之犯意，於民國92年10月間
    搬離其與甲○○同住之臺北縣五股鄉租屋處後，非但未給予
    甲○○必要之生活費用，亦無其他親人與甲○○同住，而對
    甲○○生活起居未加聞問，任由其在外遊蕩，不為其生存所
    必要之扶助、養育及保護，使甲○○之生存受有危險之虞。
    嗣經里長發現甲○○無法自理生活，將之送往遊民收容所，
    並報由臺北市政府社會局處理，該局派員前往查看後，發現
    甲○○年邁體衰、生活困頓，遂自95年3 月6 日起將之安置
    於臺北市立浩然敬老院，並多次函請乙○○出面盡扶養義務
    ，因乙○○搬離戶籍地並不知去向而未獲置理。案經臺北市
    政府告發，由臺灣臺北地方法院檢察署呈請臺灣高等法院檢
    察署移轉臺灣桃園地方法院檢察署檢察官偵查起訴。
三、認定被告犯罪所憑之證據：
  (一)被告乙○○於偵訊及本院審理時之自白。
  (二)被害人甲○○於偵訊時之證述、證人邱朋瀅於偵訊時之具結
    證述、證人陳宏明於偵訊時之證述。
  (三)臺北市政府社會局個案評估報告表、被害人甲○○及被告乙
    ○○之戶籍謄本、入出境紀錄各1 份。
四、按被告乙○○行為後，刑法第295 條雖於99年1 月27日經修
    正公布，並自公布日施行，惟該次修正僅係配合同法第294
    條之1 之增訂，而將原條文中之「前條」用語修正為「第29
    4 條」，核僅屬法條用語之修正，對於犯罪構成要件或其法
    律效果均未生影響，並不生新舊法比較之問題。再同法第29
    4 條之1 雖增訂4 款阻卻遺棄罪成立之事由，然本案經衡酌
    被告與被害人雙方所陳，並無該條規定之適用，是亦無比較
    新舊法之必要，合先敘明。次按刑法第294 條第1 項後段之
    消極遺棄罪，為不作為犯，以負有扶助、養育或保護義務者
    ，對於無自救力之人，不為其生存所必要之扶助、養育或保
    護時，犯罪即為成立。所謂不為生存所必要之扶助、養育或
    保護，以義務人不履行其義務，於無自救力人之生存，有危
    險之虞為已足，不以結果已發生危險為必要。再按直系血親
    卑親屬對其直系血親尊親屬有扶養之義務，民法第1114條第
    1 款、第1115條第1 項第1 款定有明文。被告乙○○為被害
    人甲○○之獨子，有戶籍謄本1 份在卷可稽，其對於被害人
    係刑法第294 條所規定依法令有扶助、養育或保護義務之人
    ，自92年10月間起停止對甲○○提供生存所必要之扶助、養
    育及保護，使甲○○之生存受有危險之虞，雖至95年3 月6
    日起經臺北市政府社會局發覺並安置於臺北市立浩然敬老院
    ，然被告所為仍已構成違背義務之遺棄罪。又按刑法第295
    條：「對於直系血親尊親屬犯第294 條之罪者，加重其刑至
    二分之一」之規定，屬於借罪借刑雙層式簡略立法之一種，
    係以借犯第294 條之原罪，再加上對於直系血親尊親屬為行
    為客體犯罪之條件而成；並借原罪之基準刑為加重其刑至二
    分之一。此與單層式借刑之立法例，如刑法第320 條第2 項
    、第339 條第2 項等規定，均屬獨立之犯罪類型。故於借罪
    後，因其罪之條件已具備，而與原罪脫離，並為獨立之另一
    罪名，僅因其條文本身並無刑罰之規定，仍須併引其罰出刑
    由之法條依據而已（最高法院98年度台上字第6346號判決意
    旨參照）。是核被告乙○○所為，係犯刑法第295 條之遺棄
    直系血親尊親屬罪，並應就同法第294 條第1 項之法定刑「
    6 月以上、5 年以下有期徒刑」加重其刑。爰審酌被告身為
    人子，不為其父親生存所必要之扶養及保護，有悖倫常，應
    予非難，兼衡其生活狀況、智識程度、犯罪動機、情狀、手
    段、所生之危害及犯後坦承犯行等一切情狀，量處如主文所
    示之刑。又中華民國96年罪犯減刑條例自中華民國96年7 月
    16日施行；本條例施行前，經通緝而未於中華民國96年12月
    31日以前自動歸案接受偵查、審判或執行者，不得依本條例
    減刑，中華民國96年罪犯減刑條例（下稱減刑條例）第16條
    、第5 條分別定有明文。故罪犯如係於減刑條例施行後經通
    緝，並於減刑條例施行後經緝獲到案者，應不受前開條例第
    5 條規定不得減刑之限制。本件被告犯罪時間係在96年4 月
    24日之前，所犯為刑法第295 條之罪，合於中華民國96年罪
    犯減刑條例第2 條第1 項第3 款規定之減刑要件，其經臺灣
    臺北地方法院檢察署於96年12月14日發佈通緝後，為警於98
    年12月21日緝獲到案，其既在減刑條例施行後經發布通緝並
    緝獲到案，揆諸前揭說明，自無減刑條例第5 條所定不予減
    刑規定之適用，應依減刑條例第2 條第1 項第3款 之規定減
    其宣告刑二分之一。再被告所犯上開遺棄直系血親尊親屬罪
    ，依刑法第295 條應加重其刑，此係屬刑法分則加重之性質
    ，經依法加重後已變異為獨立之罪名，且其最重本刑已逾有
    期徒刑5 年，雖依減刑條例第2 條第1 項第3 款規定減為6
    月以下有期徒刑，仍不符減刑條例第9 條規定得易科罰金之
    要件，附此敘明。末按刑法第74條有關緩刑宣告之規定，雖
    於94年2 月2 日修正公布，並於95年7 月1 日施行，然因緩
    刑之條件並非針對行為而設，而係著重「裁判時」是否合於
    緩刑之要件，自應直接適用修正後刑法第74條之規定，而無
    需與其他與罪刑有關之修正條文綜合比較（最高法院95年第
    8 次刑事庭會議決議參照）。查被告乙○○前未曾受有期徒
    刑以上刑之宣告，有臺灣高等法院被告前案紀錄表一份在卷
    可查，其因一時失慮行為，致觸犯刑責，且現已接回其父就
    近照顧，業經被告及證人即社工員邱朋瀅陳明在卷，本院認
    對被告所宣告之刑以暫不執行為適當，爰依修正後刑法第74
    條第1 項第1 款規定併予宣告緩刑參年，以啟自新。
五、應適用之法條：
    刑事訴訟法第273 條之1 第1 項、第299 條第1 項前段、第
    310 條之2 、第454 條第1 項，行為時刑法第295 條、第
    294 條第1 項後段，現行刑法第74條第1 項第1 款，中華民
    國96年罪犯減刑條例第2 條第1 項第3 款、第7 條。
六、如不服本判決，應於判決送達後10日內向本院提出上訴狀（
    應附繕本），其未敘述上訴理由者，應於上訴期間屆滿後20
    日內補提理由書狀於本院，上訴於臺灣高等法院。
本案經檢察官黃俊華到庭執行職務。
中    華    民    國    99    年    11    月    5     日
                    刑事庭  法  官  許曉微
以上正本證明與原本無異。
                            書記官  林宜亭
中    華    民    國    99    年    11    月    5     日
附錄本案論罪科刑法條：
中華民國刑法第294條
對於無自救力之人，依法令或契約應扶助、養育或保護而遺棄之
，或不為其生存所必要之扶助、養育或保護者，處6 月以上、5
年以下有期徒刑。
因而致人於死者，處無期徒刑或7 年以上有期徒刑；致重傷者，
處3 年以上10年以下有期徒刑。
中華民國刑法第295條
對於直系血親尊親屬犯第二百九十四條之罪者，加重其刑至二分
之一。

司法院資訊處製作；財團法人民間司法改革基金會備份。
